【裁判字號】    97,訴緝,16
【裁判日期】    980416
【裁判案由】    偽造文書等
【裁判全文】
臺灣新竹地方法院刑事判決              97年度訴緝字第16號
公  訴  人  臺灣新竹地方法院檢察署檢察官
被      告  辛○○原名楊清彬.
選任辯護人  高進棖律師
上列被告因偽造文書等案件，經檢察官提起公訴（85年度偵字第
6594號、第8259號），本院判決如下：
    主  文
辛○○連續行使偽造私文書，足以生損害於他人，處有期徒刑壹
年。未扣案之偽造「丙○○」、「庚○○」、「己○○」、「丁○○」、「戊○○」之印章各壹枚及如附表1 所示偽造之本票背
書「丙○○」、「庚○○」、「己○○」、「丁○○」、「戊○○」印文各貳枚、附表2 所示偽造之新竹市第五信用合作社城中
分社支票背書「曾進才」署名貳枚、「曾進財」署名壹枚，均沒
收。
    事  實
一、辛○○（原名楊清彬）為期能順利向甲○○借得金錢周轉，
    竟基於行使偽造私文書之概括犯意，(1)先分別於民國82年7
    月初某日、82年7 月初某日後1 星期，明知丙○○、庚○○
    、己○○、丁○○、戊○○並未同意本票擔任背書人，竟持
    於不詳時、地委託不知情之刻印人員刻製而偽造「丙○○」
    、「庚○○」、「己○○」、「丁○○」、「戊○○」之印
    章各1 枚，在甲○○位在新竹市○○街49號住處偽造蓋用丙○○、庚○○、己○○、丁○○、戊○○之印章在附表1 之
    本票背面上（「丙○○」、「庚○○」、「己○○」、「丁○○」、「戊○○」印文各2 枚），以為背書之本票，用以
    表示丙○○、庚○○、己○○、丁○○、戊○○已於該支票
    背書擔保日後之借貸清償，隨即在甲○○上開住處，將上開
    本票2 紙分別交付予不知情之甲○○持以行使，用以清償其
    先前對甲○○之借款各約新臺幣（下同）2, 800,000元、2,
    500,000 元，足生損害於丙○○、庚○○、己○○、丁○○
    、戊○○及收受本票之甲○○；(2)復於84年1 、2 月間某日
    ，未經曾進才同意，在甲○○上開住處，在附表2 所示支票
    背面分別偽簽「曾進才」、「曾進財」之署名，以表彰曾進
    才於支票上背書之意思，並旋即將上開支票3 紙，在甲○○
    上開住處交付予不知情之甲○○持以行使，用以清償其先前
    對甲○○之借款各約新臺幣（下同）620,000 元、700,000
    元、800,000 元，足以生損害於曾進才及收受支票之甲○○
    。嗣經甲○○提示未獲付款，丙○○、庚○○、己○○、丁○○、戊○○、曾進才均否認背書，始悉上情。
二、案經甲○○訴由臺灣新竹地方法院檢察署檢察官偵查起訴。
    理  由
甲、程序部分
    按被告以外之人於審判外之言詞或書面陳述，除法律有規定
    者外，不得作為證據。又被告以外之人於偵查中向檢察官所
    為之陳述，除顯有不可信之情況者外，得為證據，刑事訴訟
    法159 條第1 項、第159 條之1 第2 項分別定有明文。查告
    訴人甲○○、證人溫月娥、李金盈（原名李麗琴）、丁○○
    、丙○○、戊○○、己○○、曾進才、邱彭玉端於偵查時所
    為之陳述，係檢察官依法訊問，復無其他事證足資認定其於
    檢察官訊問時有受違法取供情事，並無何特別不可信之情況
    ，而本院審酌告訴人甲○○、證人溫月娥、李金盈（原名李
    麗琴）、丁○○、丙○○、戊○○、己○○、曾進才、邱彭
    玉端陳述作成時之情況，並無違法取證及證明力過低之瑕疵
    ，亦認以之作為證據為適當，依前揭規定說明，自有證據能
    力。另本件認定事實所引用之卷內其餘所有卷證資料（包含
    文書、物證等證據），並無證據證明係公務員違背法定程序
    所取得，被告及辯護人於審判程序中復於言詞辯論時均表示
    無意見（見本院卷二第39頁），均有證據能力，合先敘明。
乙、實體部分
壹、有罪部分：
一、就犯罪事實一(1)本票背書部分：
    訊據被告辛○○固坦承：未經被害人丙○○、庚○○、己○○、丁○○、戊○○之同意而在附表1 所示本票背面蓋用丙○○、庚○○、己○○、丁○○、戊○○等人之印文以為背
    書之意思，並將上開本票交予告訴人甲○○用以清償其先前
    對甲○○之借款各約2, 800,000元、2,500,000 元等情，惟
    矢口否認有偽刻「丙○○」、「庚○○」、「己○○」、「
    丁○○」、「戊○○」之印章，伊係盜蓋之情，辯稱：當時
    是因為被害人丙○○、庚○○、己○○、丁○○、戊○○的
    父親彭澤水有與伊簽一合建契約，後來彭澤水過世，被害人
    丙○○、庚○○、己○○、丁○○、戊○○是彭澤水的繼承
    人，且因丙○○、庚○○、己○○、丁○○、戊○○5 人同
    意繼續與伊合建，所以將印章放在伊處，方便伊處理合建相
    關事宜，所以才得以取得被害人丙○○、庚○○、己○○、
    丁○○、戊○○5 人之印章，並用以盜蓋在附表1 所示本票
    背面以為背書之意思云云。惟查：
  (一)前揭事實，除據被告於本院審理時自承未經被害人丙○○、
    庚○○、己○○、丁○○、戊○○之同意，於82年7 月間前
    後相隔不到1 星期之時間分別開立附表所1 所示2 張本票等
    語外（見本院卷二第47頁至第51頁），並據證人即告訴人甲○○於本院審理時結證稱：被告在拿附表1 之本票給我時，
    上面背書人的印章都已經蓋好了等語（見本院卷第117 頁背
    面）；另證人丙○○、己○○、丁○○、戊○○分別於偵查
    中或本院審理時均證述：並未將印章交予被告，當時是因為
    父親過世，我們要與被告另外簽1 份契約書所以交印章交給
    丁○○，之後丁○○蓋完章之後，就放在丁○○那邊，並未
    將印章交予被告，且附表1 所示本票背書之印章與其等於82
    年5 月29日所簽立協議書之印文並不相同等語明確（85年度
    偵字第6594號卷第26頁至第27頁、本院85年度訴字第1107號
    卷第28頁背面、第45頁至第46頁）。此外並有附表1 所示本
    票影本、協議書影本各1 份在卷可稽（見本院卷一第275 頁
    至第27 6頁、85年度偵字第6594號卷第33頁至第35頁），足
    認被告上開所辯，顯係推諉之詞，不足採信。
  (二)準此。被告辛○○於不詳時、地委託不知情之刻印人員刻製
    而偽造「丙○○」、「庚○○」、「己○○」、「丁○○」
    、「戊○○」印章，並加蓋於附表1 所示2 紙本票背面而偽
    造上開丙○○等5 人背書之私文書而持向告訴人甲○○行使
    的犯行，堪予認定，應依法論科。
二、就犯罪事實一(2)支票背書部分：
    此部分犯罪事實，業據被告辛○○於本院審理時坦承不諱，
    核與證人溫月娥、曾進才於偵查及本院審理時證述情節相符
    （見85年度偵字第6594號卷第17頁至第18頁、85年度偵字第
    8259號卷第11頁背面、本院85年度訴字第1107號卷第24頁）
    ，並有附表2 所示支票影本、退票理由單在卷可按（見本院
    卷一第272 頁至第274 頁），被告此部分自白應與事實相符
    ，本件事證明確，被告犯行亦堪認定，應依法論科。
三、新舊法比較：
  (一)按被告行為後，刑法業於94年2 月2 日修正公布，於95年7
    月1 日施行。而行為後法律有變更，致發生新舊法比較適用
    者，除易刑處分，係刑罰執行問題，及拘束人身自由之保安
    處分，因與罪刑無關，不必為綜合比較外，比較時應就罪刑
    有關之共犯、未遂犯、想像競合犯、牽連犯、連續犯、結合
    犯，以及累犯加重、自首減輕暨其他法定加減原因（如身分
    加減）與加減例等一切情形，綜其全部罪刑之結果而為比較
    ，並予整體之適用，不能割裂而分別適用有利之條文，茲依
    刑法第2 條第1 項修正後「從舊從輕」之原則，說明本件新
    舊法比較適用之情形：
  (二)修正前刑法第56條規定：「連續數行為而犯同一之罪名者，
    以一罪論。但得加重其刑至二分之一。」前開連續犯規定，
    修正施行後已經刪除，此雖非犯罪構成要件之變更，但顯已
    影響行為人刑罰之法律效果，自屬法律有變更。按連續犯本
    質上應屬數罪，僅係基於訴訟經濟或責任吸收原則之考量，
    而論以一罪，並加重其刑至2 分之1 。刑法修正後將連續犯
    規定刪除，已無連續犯規定可資適用，連續數行為，須以數
    罪併罰。修正前後，就被告之行為，顯有1 次評價與多次評
    價之別，應以修正前之規定，較有利於被告。是以，綜其全
    部罪刑之結果而為比較，並予整體之適用，本案應適用修正
    前之刑法較有利於被告。
四、論罪科刑：
    按支票上之背書，係發票後之另一票據行為，偽造支票背書
    ，在票據法上係表示對支票負擔保責任之意思，為法律規定
    之文書，並非依習慣表示一定用意之證明，而其此項行為，
    足以生損害於他人，故應成立偽造私文書罪，最高法院59年
    度台上字第2588號、70年度台上第2162號分別著有判例意旨
    可資參照。核被告辛○○之所為，係犯刑法第216 條、第21
    0 條之行使偽造私文書罪。被告偽造私文書復持以行使，偽
    造私文書之低度行為為高度之行使行為所吸收，不另論罪。
    又其偽造印章、偽造印文、署押為偽造私文書之部分行為，
    亦不另論罪。又其先後3 次行使偽造私文書之行為，時間緊
    密，且係犯構成要件相同之罪，顯係基於概括犯意為之，應
    依修正前刑法第56條之規定，論以連續犯，並加重其刑。被
    告利用不知情刻印業者偽刻「丙○○」、「庚○○」、「己○○」、「丁○○」、「戊○○」之印章，係間接正犯。爰
    審酌被告為求得以簽發本票、支票之方式清償其所積欠甲○○之債務，竟分別偽造「丙○○」、「庚○○」、「己○○
    」、「丁○○」、「戊○○」之印文及「曾進才」、「曾進
    財」之署名於本票、支票背面後，再持以行使，動機可議，
    並足生損害於他人，惟念及被告於犯後坦承部分犯行，態度
    尚可，兼衡其等犯罪動機、目的、手段等一切情狀，量處如
    主文所示之刑。又中華民國九十六年罪犯減刑條例係於96年
    7 月16日生效施行，被告前開犯行，雖係於96年4 月24日前
    所犯，惟因被告係於86年3 月25日減刑條例施行前經通緝，
    而於97年5 月27日始經緝獲到案，被告未於96年12月31日以
    前自動歸案接受偵查、審判，依據該減刑條例第5 條之規定
    ，不得減刑，併此敘明。另被告偽造之「丙○○」、「庚○○」、「己○○」、「丁○○」、「戊○○」之印章各1 枚
    ，雖未扣案，但不能證明業已滅失，自應依刑法第219 條之
    規定，宣告沒收之；又如附表1 所示偽造之「丙○○」、「
    庚○○」、「己○○」、「丁○○」、「戊○○」之印文各
    2 枚及如附表2 所示偽造之「曾進才」署名2 枚、「曾進財
    」署名1 枚，亦應依同條之規定，不問屬於犯人與否，諭知
    沒收之宣告。
貳、不另為無罪之諭知部分：
一、公訴意旨另以：被告於82年7 月初某日、82年7 月初某日後
    1 星期、84年1 、2 月間某日係因被告有交付附表1 、2 所
    示之本票、支票，所以才會陷於錯誤而借錢給被告，詎屆期
    未返還上開金額，告訴人始知受騙。因認被告涉犯刑法第33
    9 條第1 項詐欺取財罪嫌云云。
二、按犯罪事實應依證據認定之，無證據不得認定犯罪事實；不
    能證明被告犯罪者，應諭知無罪之判決，刑事訴訟法第154
    條第2 項、第301 條第1 項分別定有明文。又事實之認定應
    憑證據，如未能發現相當證據，或證據不足以證明，自不能
    以推測或擬制之方法，為裁判基礎。
三、公訴人認被告涉犯上開犯行，無非以告訴人之指訴為其主要
    論據。訊據被告堅決否認有何詐欺取財之犯行，辯稱：伊與
    告訴人間一直都有金錢借貸往來，82年7 月初某日、82年7
    月初某日後1 星期、84年1 、2 月間某日會交付附表1 、2
    所示票據予告訴人，係因為之前持向告訴人借錢的票據已經
    屆期，所以才會換票，伊係向告訴人借錢蓋房子等語。
四、經查：
    詐欺取財罪之成立，應以被告「行為」當時，有施以詐術並
    致被害人陷於錯誤而交付財物為其構成要件；然本件告訴人
    於偵查中指稱：被告說因為要與彭家合建蓋房子所以要借錢
    ，被告有拿合建契約書給我看等語（見85年度偵字第6594號
    卷第25頁背面至第27頁）；另於本院審理時稱：用支票借錢
    部分是因為曾進才要蓋房子等語（見本院85年度訴字第1107
    號卷第27頁背面）；復於本院審理時結證稱：82年間被告是
    說要蓋房子所以跟我借錢，82年間因為被告與姓彭的兄妹簽
    合建契約，要給被告蓋房子，被告資金不夠所以來跟我借錢
    ，後來被告與彭氏兄妹合建案並沒有繼續，因為彭氏兄妹將
    合建契約拿給別人看，人家說合約不公平，所以彭氏兄妹就
    不讓被告動工；另外被告以附表2 支票向我借錢，我只是單
    純借錢給被告蓋中正雅舍，中正雅舍起造人會用我的名字，
    是因為被告向我借錢，被告要把錢還我，才有權利處理房子
    ，中正雅舍是被告與地主合建等語（見本院卷一第116 頁背
    面至第117 頁、第150 頁背面、第151 頁）；另證人乙○○
    於本院審理時證述：中正雅舍是被告與他人合建的，是被告
    委託我代售中正雅舍房屋，因為被告與告訴人甲○○在竹東
    有合作過類似建案，模式也與中正雅舍類似，就是被告蓋房
    子，竹東房子登記在甲○○名下，也是被告委託我們銷售等
    語（見本院卷一第222 頁至第230 頁），復有房屋合建合約
    書、協議書在卷可按（見85年度偵字第6594號卷第30頁至第
    35 頁 、85年度偵字第3141號），足認被告當時確係因為要
    蓋房子缺資金所以才向告訴人借錢，難謂被告有何詐術之行
    使，告訴人更未有陷於錯誤之情事，縱然被告嗣後未清償借
    款，亦屬民事上債務不履行之求償問題，而與本案詐欺取財
    罪之成立無涉，此外，復查無其他積極證據足資認定被告有
    何詐欺取財之犯行，揆諸前開規定意旨，既不能證明被告此
    部分之犯罪，即應諭知被告無罪之判決。惟此部分之事實，
    因與上開有罪部分屬牽連犯之裁判上一罪關係，爰不另為無
    罪之諭知。
參、退回併辦部分：
一、移送併辦意旨略以：
    被告辛○○意圖為自己不法之所有，明知坐落在新竹市○○
    段146 之3 、146 之4 地號土地非其所有，竟向壬○○佯稱
    在該土地上興建之「中正雅舍」為其所興建，興建完成後，
    即可辦理登記予被害人壬○○，致被害人壬○○信以為真，
    遂於84年4 月25日與辛○○訂立房屋、土地預定買賣契約，
    購買房地3 戶，被害人壬○○並簽發3,000,000 元之支票交
    付被告辛○○，嗣於85年1 月中旬，被害人壬○○要求查看
    房地時，得知前開房地所有權人為甲○○及吳姿瑩，並非被
    告辛○○，至此被害人壬○○始知受騙，因認被告辛○○另
    涉有刑法第339 條第1 項之詐欺罪嫌云云，並與前揭論罪科
    刑部分具有裁判上一罪關係，惟查被告辛○○就上開向告訴
    人甲○○借款事宜並無詐欺犯行，已如前述，是此部分移送
    併辦意旨實與本件起訴之犯罪事實，無實質上一罪或裁判上
    一罪關係，無從併為審理，自應將將此併辦案件退回檢察官
    ，由其另為適法之處理。
據上論斷，應依刑事訴訟法第299 條第1 項前段，刑法第2 條第
1 項前段、第216 條、第210 條、第219 條、修正前刑法第56條
，刑法施行法第1 條之1 第1 項、第2 項前段，判決如主文。
本案經檢察官洪裕翔到庭執行職務。
中    華    民    國    98    年    4     月    16    日
                  刑事第四庭  審判長法  官  黃美文
                                    法  官  邱玉汝
                                    法  官  朱美璘
如不服本判決應於收受判決後10日內向本院提出上訴書狀，並應
敘述具體理由。其未敘述上訴理由者，應於上訴期間屆滿後20日
內向本院補提理由書 (均須按他造當事人之人數附繕本)「 切勿
逕送上級法院」。
以上正本證明與原本無異。
中    華    民    國    98    年    4     月    16    日
                                    書記官  楊嘉惠
附表1：本票部分
┌──┬──────┬──────┬────────┬────┬───┬────┐
│編號│票號        │發票日期    │   到期日       │金額    │發票人│背書人  │
├──┼──────┼──────┼────────┼────┼───┼────┤
│1   │第064504號  │82年1月15日 │  86年7月15日   │280萬元 │楊清彬│丙○○  │
│    │            │            │                │        │李麗琴│庚○○  │
│    │            │            │                │        │      │己○○  │
│    │            │            │                │        │      │丁○○  │
│    │            │            │                │        │      │戊○○  │
├──┼──────┼──────┼────────┼────┼───┼────┤
│2   │第064506號  │82年11月30日│  86年7月20日   │250萬元 │楊清彬│丙○○  │
│    │            │            │                │        │      │庚○○  │
│    │            │            │                │        │      │己○○  │
│    │            │            │                │        │      │丁○○  │
│    │            │            │                │        │      │戊○○  │
│    │            │            │                │        │      │李麗琴  │
└──┴──────┴──────┴────────┴────┴───┴────┘
附表2：支票部分
┌──┬───────────┬──────┬────┬───┬─────┐
│編號│支票號碼、付款人      │發票日期    │票面金額│發票人│背書人    │
│    │                      ├──────┤        │      │          │
│    │                      │提示日期    │        │      │          │
├──┼───────────┼──────┼────┼───┼─────┤
│1   │新竹市第五信用合作社城│84年11月27日│62萬元  │溫月娥│「楊清彬」│
│    │中分社第019586號支票  ├──────┤        │      │「曾進才」│
│    │                      │84年11月29日│        │      │          │
├──┼───────────┼──────┼────┼───┼─────┤
│2   │新竹市第五信用合作社城│84年11月25日│70萬元  │溫月娥│「楊清彬」│
│    │中分社第019587號支票  ├──────┤        │      │「曾進才」│
│    │                      │84年11月29日│        │      │          │
├──┼───────────┼──────┼────┼───┼─────┤
│3   │新竹市第五信用合作社城│84年11月29日│80萬元  │溫月娥│「楊清彬」│
│    │中分社第016025號支票  ├──────┤        │      │「曾進財」│
│    │                      │84年11月29日│        │      │          │
└──┴───────────┴──────┴────┴───┴─────┘
附錄本案論罪科刑法條：
刑法第210 條
偽造、變造私文書，足以生損害於公眾或他人者，處5 年以下有
期徒刑。
刑法第216條
行使第210 條至第215 條之文書者，依偽造、變造文書或登載不
實事項或使登載不實事項之規定處斷。


司法院資訊處製作；財團法人民間司法改革基金會備份。
